【裁判字號】    95,簡上,305
【裁判日期】    951003
【裁判案由】    債務人異議之訴
【裁判全文】
臺灣臺北地方法院民事判決             95年度簡上字第305號
上  訴  人  財將企業股份有限公司
法定代理人  乙○○
訴訟代理人  蘇千祿律師
被上訴人    丙○○
訴訟代理人  甲○○
上列當事人間債務人異議之訴事件，上訴人對於中華民國95年3
月31日本院臺北簡易庭95年度北簡字第10011號第一審判決提起
上訴，本院於中華民國95年9月19日言詞辯論終結，判決如下：
    主  文
上訴駁回。
原判決主文第一項應更正為：確認被告所持有原告於民國七十二
年九月五日所簽發，以被告或其指定人為受款人，到期日民國七
十三年一月十六日，票面金額新臺幣參拾貳萬元之本票壹張，票
據權利請求權不存在。
第二審訴訟費用由上訴人負擔。
    事  實
甲、上訴人方面：
一、聲明：求為判決：(一)原判決廢棄。(二)被上訴人在第一審之訴
    駁回。
二、陳述：除與原判決記載相同者，茲引用之外，補稱：本件事
    實經過如兩造不爭執事實；惟查上訴人於民國（下同）74年
    11月18日於臺灣板橋地方法院（下簡稱板院）提出之民事參
    與分配聲明狀，同時併列債務人為被上訴人及訴外人鄭義泰
    、朱甦樂三人，足證上訴人上開聲請強制執行時，即將被上
    訴人列為債務人。上開板院74年度民執實字第7105號強制執
    行案件於90年7月26日雖另分新案號為90年度執字第7105號
    ，並以書面通知上訴人是否聲請續行本件拍賣程序，惟該通
    知書並未送達上訴人，經上訴人電詢後始於92年11月10日以
    書狀聲請繼續拍賣，嗣經執行法院准許另分新案即92年度執
    字第33153號依法續行執行程序，該強制執行案件卷宗除封
    面上載明債務人為被上訴人、鄭義泰、朱甦樂外，卷宗第16
    頁上訴人併案聲請強制執行狀上，亦明示債務人為被上訴人
    等三人，故由以上證據足證上訴人對被上訴人之本件票款債
    權業因強制執行而中斷並未罹於時效；同時上訴人對前開強
    制執行程序終結後，即持債權憑證聲請台灣台北地方法院以
    95年度執字第470號清償票款事件對被上訴人之財產為強制
    執行，亦不會發生系爭本票之票款請求債權（即債權憑證上
    記載之系爭本票債權）罹於時效問題，爰請求判決如上訴聲
    明所示。
三、證據：援用原審之立證方法，並聲請調閱板院74年度執實字
    第7105號強制執行卷宗及板院73年度執全簡字第214號假扣
    押卷宗。
乙、被上訴人方面：
一、聲明：請求駁回上訴。
二、陳述：除與原審判決書所載者相同茲予引用外，補稱：上訴
    人聲請本院以73年票字第5081號本票裁定，對被上訴人於72
    年9月5日與訴外人鄭義泰、朱甦樂共同簽發到期日為73年1
    月16日，面額新台幣（下同）320,000之本票，准予強制執
    行。嗣於73年間執前開執行名義向板橋地方法院對被上訴人
    強制執行無結果，經該院於74年1月9日終結該執行程序發與
    上訴人債權憑證。94年12月30日上訴人再執前開債權憑證，
    聲請本院以95年執字第470號執行事件對被上訴人之財產執
    行，惟本件本票債權已罹於3年請求權時效，上訴人不得再
    以前開本票裁定為執行名義對被上訴人為強制執行，縱如上
    訴人所稱前曾對被上訴人之財產聲請假扣押，惟假扣押僅為
    保全程序，無中斷時效之效力，況被上訴人從未知悉上訴人
    有聲請假扣押之情事，又上訴人雖曾對另一共同發票人朱甦
    樂聲明參與分配，然並非對上訴人行使請求權，故亦無中斷
    時效之問題，是上訴人於74年間對被上訴人取得債權憑證後
    即因3年間未再請求而罹於時效，據此，被上訴人於95年執
    字第470號強制執行程序中提起債務人異議之訴，確認系爭
    本票債權請求權不存在，同時請求撤銷上開強制執行程序自
    有理由，爰聲明駁回上訴人上訴。
三、證據：援用原審之立證方法。
丙、本院依職權調閱本院95年執字第470號強制執行卷、73年度
    票字第5081號卷，並向板院調閱93年重簡字第328號卷、73
    年執字第3925號執行卷（含90年度執字第7105號、92年度執
    字第33153號）。
    理  由
一、本件被上訴人起訴主張：上訴人聲請本院95年度執字第470
    號強制執行事件所持之執行名義即74年1月9日北板分曜民執
    日字第1197號債權憑證之本票債權，業已罹於時效而消滅，
    爰請求確認兩造間系爭本票債權請求權不存在，同時請求撤
    銷上開對被上訴人強制執行之程序。上訴人則以：早於74年
    間即持上開債權憑證，以聲明參與分配之形式，對被上訴人
    、鄭義泰、朱甦樂等人財產為強制執行，並於該案強制執行
    程序終結後，即持債權憑證再對被上訴人聲請強制執行；是
    系爭本票債權因強制執行而未中斷，亦無時效消滅問題等語
    ，資為抗辯。
二、經查，兩造對下開事實並不爭執，並有卷附本院95年執字第
    470號強制執行卷、73年度票字第5081號裁定書，板院93年
    重簡字第328號卷、73年執字第3925號執行卷、板院74年度
    執實字第7105號強制執行卷（含90年7月26日改分90年度執
    字第7105號及92年度執字第33153號）、及板院73年度執全
    簡字第214號假扣押卷宗等為證，自堪信為真實。
（一）上訴人持有被上訴人及鄭義泰、朱甦樂於72年9月5日共同
      簽發，到期日為73年1月16日，面額320,000元之本票（即
      系爭本票）一件，經聲請本院依票據法第123條，於73年5
      月4日以73年票字第5081民事裁定准許強制執行。嗣經上
      訴人持上開民事裁定為執行名義，向板院聲請對被上訴人
      及鄭義泰、朱甦樂之財產為強制執行，然執行無結果而全
      未受償，板院乃於74年1月9日發給上訴人北板分曜民執日
      字第1197號債權憑證而終結上開執行程序。
（二）94年12月30日上訴人再持上開債權憑證聲請本院執行處以
      95年執字第470號執行事件，分別聲請對被上訴人之股票
      等有價證券、於台灣銀行新店分行之存款債權、台北私立
      景文高級中學之薪資債權等查封強制執行，並聲請囑託板
      院查封朱甦樂在台灣銀行新莊分行之存款債權。被上訴人
      於95年1月17日對本院執行處核發查封其有價證券、存款
      債權及薪資債權等扣押命令聲明異議，嗣經被上訴人依法
      院指示於95年2月21日提起本件債務人異議之訴。
（三）上訴人查悉訴外人朱甦樂另有不動產（即台北縣新莊市○
      ○路502巷42弄13號4樓房地）且經朱甦樂之其他債權人聲
      請板院執行處以74年度執字第7105號強制執行中，乃於74
      年11月18日持上開74年1月9日北板分曜民執日字第1197
      號債權憑證為執行名義，向板院執行處聲請參與分配；嗣
      因朱甦樂之不動產因無人應買而經板院執行處於74年11月
      20日依法命付強制管理，而朱甦樂之債權人慶豐銀行股份
      有限公司於92年10月20日撤回強制執行之聲請。
（四）板院於92年9月23日以74年度民執維字第7105號民事執行
      處通知參與分配債權人即上訴人略以：上訴人為假扣押債
      權人（本院73年度執全簡214號假扣押執行事件），嗣以
      臺灣臺北地方法院板橋分院73年度民執日字第3925號債權
      憑證債務人丙○○、鄭義泰、朱甦樂等三人為執行名義，
      請求執行之債權額為本金．．．，請具狀陳明是否清償撤
      回或續行本件執行拍賣程序等語。而上訴人則以參與分配
      債權人之地位，於92年11月10日具狀聲請繼續拍賣朱甦樂
      上開不動產。
三、本件上訴人上訴主張對被上訴人之系爭本票債權請求權，自
    74年間起始終在板院強制執行程序中，時效當然中斷，並無
    時效消滅情事，而被上訴人則抗辯上訴人僅於訴外人朱甦樂
    財產遭其他債權人強制執行程序中參與分配，並未對被上訴
    人為任何強制執行程序，是系爭本票債權請求權業已罹於時
    效等語。而兩造於本院審理時協議簡化爭點如下：被上訴人
    抗辯上訴人所持74年1月9日北板分曜民執日字第1197號債權
    憑證之本票債權執行名義業罹於消滅時效是否有理由？以下
    析述之。
（一）上訴人於74年11月18日持74年1月9日北板分曜民執日字第
      1197號債權憑證為執行名義，向板院執行處聲請參與分配
      ，並非對被上訴人聲請強制執行，是上訴人主張時效中斷
      並無理由。
  １、按債權人依據金錢債權之執行名義，聲請就債務人之財產
      強制執行後，他債權人向執行法院請求就執行所得金額，
      同受清償之意思表示，謂之參與分配。是他權人聲明參與
      分配須符合下列要件：(1)須有多數債權人。(2)須多數債權
      人之債權均為金錢債權。(3)執行程序須均為終局執行。(4)
      須債權人之債權已屆清償期。(5)是須同一債務人。蓋如強
      制執行之債務人並不相同，應分別就其債務人財產聲請執
      行，分別受償，殊無許參與分配之必要也。是他債權人合
      法聲請參與分配，即必需以同一債務人為限。
  ２、經查上訴人於74年11月18日持74年1月9日北板分曜民執日
      字第1197號債權憑證為執行名義，向板院執行處聲請參與
      分配，經板院74年11月20日以74年度民執實字第7105號參
      與分配卷辦理，嗣因原執行債權人撤回執行，上訴人聲請
      續行對債務人朱甦樂財產強制執行，經執行法院准許另分
      新案即92年度執字第33153號依法續行執行程序，並經拍
      賣執行標的物得款於94年10月11日製作分配表後執行程序
      終結等經過情形詳如前述，並經本院調閱上開卷宗核對無
      誤，自堪信為真實。參考上開說明，本件上訴人於上開參
      與分配強制執行程序中，僅對該案債務人朱甦樂之本票債
      務為強制執行，依民法第129條規定在該案強制執行程序
      終結前，亦只能對訴外人朱甦樂發生請求權時效中斷之法
      律效果，故上訴人於原審提出之板院93年度重簡字第328
      號判決亦採相同見解。又上訴人並非持上開債權憑證對被
      上訴人及訴外人鄭義泰聲請強制執行，是上訴人主張系爭
      本票債權對上訴人亦同時發生時效中斷效果云云，自無所
      據。
  ３、上訴人雖主張於74年11月18日於板院提出之民事參與分配
      聲明狀，即併列債務人為被上訴人及訴外人鄭義泰、朱甦
      樂；板院74年度民執實字第7105號強制執行案件於92年11
      月17日另分新案號為92年度執字第23153號，封面上載明
      債務人為被上訴人、鄭義泰、朱甦樂，上訴人於該案卷宗
      第16頁併案聲請強制執行狀上，亦明示債務人包含被上訴
      人等情事，因認本件上訴人上開參與分配，業已對被上訴
      人聲請強制執行而中斷時效云云。惟查(1)上開卷宗明確顯
      示本件上訴人是參與訴外人國泰信託投資股份有限公司債
      務人朱甦樂強制執行事件之分配，並非對被上訴人、鄭義
      泰之另案聲請強制執行。(2)上開板院74年11月20日74年度
      民執實字第7105號參與分配卷第5頁，上訴人75年11月7日
      具狀聲請債權憑證時，亦載明「參與分配」債務人為朱甦
      樂，同時並陳稱「．．國泰信託投資公司與債務人朱甦樂
      間清償債務事件，業經通知參與分配，迄今逾時已久仍未
      見拍賣終結，如無價金受分配，請准發債權憑證，以利查
      封其他財產．．」等語，是上訴人早於75年間即自行確認
      上開板院強制執行程序僅是對朱甦樂一人為參與分配之強
      制執行程序，並未對被上訴人聲請強制執行。(3)板院92
      年度執字第33153號卷一第17頁上訴人強制執行併案聲請
      狀，請求事項，亦載明：「就相對人朱甦樂所有之財產於
      ．．予以強制執行。」，是綜上，並參考前述參與分配之
      說明，本件上訴人明知上開板院執行案件是「參與分配」
      ，即參與強制執行訴外人朱甦樂財產之程序，並非對被上
      訴人或訴外人鄭義泰之強制執行程序，是上訴人持前開事
      由認對被上訴人實施強制執行程序故系爭本票請求權時效
      中斷云云，即無理由。
（二）本件系爭本票債權請求權時效業已消滅，被上訴人於強制
      執行程序中為時效抗辯，並起訴確認系爭本票債權請求權
      不存在，同時請求撤銷本院95年執字第470號執行事件強
      制執行程序即有理由。
  １、按本票執票人對發票人之票據權利，自到期日起算，三年
      間不行使，因時效而消滅，票據法第22條第1項定有明文
      。經查上訴人持系爭本票聲請法院裁定准強制執行後，向
      板院聲請強制執行無結果，經板院於74年1月9日終結執行
      程序發給上訴人債權憑證，依民法第129條、137條第1項
      規定消滅時效之期間自該日起重行起算；惟上訴人遲至94
      年12月月30日始再持上開債權憑證，聲請本院以95年執字
      第470號執行事件，對上訴人之財產強制執行，早逾三年
      之時效期間，而被上訴人亦始終於本件程序中主張時效抗
      辯，從而被上訴人訴請確認系爭本票債權請求權已因罹於
      時效而消滅，即有理由，應予准許。
  ２、次按時效完成後，債務人得拒絕給付，民法第144條第1項
      定有明文。是消滅時效完成之效力，不過發生拒絕給付之
      抗辯權，且債務人為抗辯後，消滅者為請求權而非權利本
      身亦非債權本體。是本件系爭本票債權請求權，因被上訴
      人行使時效抗辯權，表示拒絕給付，則上訴人本件系爭本
      票債權請求權即確定的歸於消滅。而被上訴人於原審起訴
      時即聲明「確認．．無新台幣參拾貳萬元之『債權請求權
      』存在」，並於嗣後書狀及理由敘明系爭本票債權之請求
      權罹於時效；而原審判決理由亦持前述相同見解認系爭本
      票債權之請求權罹於時效，惟主文誤載為確認系爭本票「
      票據權利不存在」，是自應由本院逕予更正如主文第二項
      所示以資明確。
  ３、再查本件上訴人聲請強制執行之執行名義即債權憑證上之
      本票債權請求權，業因罹於時效，從而被上訴人併請求撤
      銷本院95年度執字第470號執行事件對被上訴人所為之執
      行程序亦有理由，應予准許。
四、綜上所述，本件被上訴人時效抗辯之主張為可採，上訴人辯
    稱系爭本票債權請求權時效中斷等均無可取。從而，被上訴
    人請求確認系爭本票債權請求權不存在，並請求撤銷本院95
    年度執字第470號執行事件對被上訴人所為之執行程序，亦
    有理由。原審持相同理由判決，於法並無不合。上訴意旨指
    摘原判決不當，求予廢棄改判，為無理由，應駁回其上訴。
五、據上論結，本件上訴為無理由，依民事訴訟法第436條之1第
    3項、第449條第1項、第78條判決如主文。
中    華    民    國    95    年    10  月      3      日
                 民事第四庭    審判長法  官  林麗玲
                                     法  官  林玲玉
                                     法  官  洪遠亮
以上正本係照原本作成。
本判決不得上訴。
中    華    民    國    95    年    10    月     3      日
                                     書記官  陳莉庭


司法院資訊處製作；財團法人民間司法改革基金會備份。
